【裁判字號】    94,竹簡,747
【裁判日期】    950314
【裁判案由】    遷讓房屋
【裁判全文】
臺灣新竹地方法院民事判決             94年度竹簡字第747號
原      告  乙○○
訴訟代理人  王彩又律師
被      告  己○○
            甲○○
                      號4樓
上列當事人間遷讓房屋事件，本院於民國95年1月5日辯論終結，
判決如下：
    主  文
被告己○○應將門牌號碼新竹市○○街203號房屋即如附圖所示
一樓面積二百二十七平方公尺及二樓面積二百九十一平方公尺部
分之建物騰空返還原告。
被告己○○、甲○○應自民國九十四年九月二十七日起至騰空返
還第一項所示之建物止，按月連帶給付原告新台幣壹拾陸萬壹仟
元。
原告其餘之訴駁回。
訴訟費用由被告己○○負擔二分之一，由被告己○○、甲○○連
帶負擔二分之一。
本判決第一、二項得假執行。
原告其餘假執行之聲請駁回。
    事實及理由
一、原告主張：
（一）緣被告己○○於民國（下同）94年3月29日向原告承租原
      告所有門牌號碼新竹市○○街203號中1樓面向新竹市○○
      路之一部分（即如附圖所示1樓面積227平方公尺部分）及
      二樓之全部（即如附圖所示2樓面積291平方公尺部分）建
      物（下稱系爭房屋），租金為每月新台幣（下同）161,
      000元，租賃期間為1年2個月，即自94年4月1日起至95年5
      月31日止，並由被告甲○○擔任連帶保證人。嗣被告己○○並以其母親丁○○之名義登記為負責人開設華信食品行
      ，並於上開租賃之系爭房屋內經營烘焙屋。詎被告己○○
      於租賃期間，竟擅自以其母丁○○之名義分別與訴外人戊○○及丙○○（丙○○部分已與原告成立訴訟上和解）簽
      立讓渡書，其中頂讓與戊○○部分，被告己○○並有再與
      戊○○簽訂讓渡書，將於系爭房屋經營之烘焙屋連同一切
      生財器具為讓渡，並約定沿用被告己○○原與原告簽訂之
      前開租賃契約，其中就置放於系爭房屋內之生財器具部分
      並已完成轉讓與丙○○所有。又被告己○○用以支付94年
      7 月份租金之支票，經原告提示後亦遭退票，自此被告己○○即避不見面。
（二）按依原告及被告己○○簽訂之租賃契約第五條第一項、第
      六條第一項分別約定：「未經甲方（即原告）同意，乙方
      （即被告己○○）不得將房屋全部或一部份轉租、出借、
      頂讓或以其他變相方法使用房屋」、「乙方違反約定方法
      ，使用房屋或欠租達二月以上，經甲方催告限期繳納仍不
      支付時，甲方得終止租約」等語，是被告己○○之上開行
      為，已違反雙方簽訂之租賃契約約定，原告自得終止租約
      ，因此以起訴狀繕本之送達為終止租約之意思表示；另依
      民法第四百五十五條前段及第七百六十七條前段之規定，
      請求被告己○○騰空返還系爭房屋。
（三）次查，被告己○○既違反租約第五條第一項約定，原告得
      依租約第六條第一項約定終止租賃契約，而原告終止租賃
      契約之意思表示，業於94年7月28日起訴狀合法送達時發
      生效力，因此所受之損害，依租約第六條第一項約定，亦
      得請求被告己○○負損害賠償責任；另依租約第六條第二
      項約定，終止租約後被告己○○遲未交還房屋，被告己○○應支付原告每日50,000元計算之違約金。查被告己○○
      至今未交還系爭房屋，被告己○○應依租約第六條第二項
      約定給付違約金；又如前述，被告己○○因將置放於屋內
      之生財器具及設備轉讓予丙○○，使得終止租約後上開生
      財器具及設備仍置放在系爭房屋內，另被告己○○亦仍有
      部分設備及物品置放於系爭房屋，亦即被告己○○仍繼續
      無權占用系爭房屋，原告因此亦受有相當於租金之損害，
      從而依租約第六條第一項規定，被告己○○亦應對原告負
      損害賠償責任。又查被告己○○前有交付押金400,000元
      ，經抵扣94年7月份未付之租金145,000元（94年7月1日至
      94年7月28日期間之租金）外，剩餘之255,000元，再抵扣
      終止租約後原告所受每月161,000元相當於租金之損害，
      （即94年7月29日至同年9月18日）後，被告己○○應自94
      年9月19日起至返還系爭房屋日止，按月給付原告161,000
      元相當於租金之損害。而被告甲○○為被告己○○之連帶
      保證人，亦應與被告己○○就前開原告所受相當租金損害
      部分負連帶賠償責任。
（四）綜上所述，原告依租賃物返還請求權、所有物返還請求權
      ，請求被告己○○騰空返還系爭房屋；另依租約第六條第
      一項、第二項之約定、不當得利及侵權行為之法律關係，
      請求被告2人連帶給付損害金，應屬有理由，並聲明：１
      、被告己○○應將系爭房屋騰空返還予原告。２、被告己○○、甲○○應自94年9月19日起返還上開房屋之日止，
      按月連帶給付原告161,000之損害金。３、原告願供擔保
      ，請准宣告假執行。
二、被告則未於言詞辯論期日到場，亦未提出書狀作任何聲明或
    陳述。
三、程序方面：
（一）按訴狀送達後，原告不得將原訴變更或追加他訴；但擴張
      或減縮應受判決事之聲明，或不甚礙被告之防禦及訴訟之
      終結者，不在此限，民事訴訟法第二百五十五條第一項第
      二、三、七款定有明文。查本件原告起訴時就損害金賠償
      請求部分之起算日為94年9月18日，嗣減縮自94年9月19
      日起算，核均屬單純減縮應受判決事項之聲明，與前開規
      定相符，自應准許。
（二）被告2人經合法通知，未於言詞辯論期日到場，核均無民
      事訴訟法第三百八十六條各款所列情形，爰依原告之聲請
      ，准由其一造辯論而為判決。
四、本院之判斷：
（一）原告主張被告己○○於94年3月29日向其承租系爭房屋，
      租金為每月161,000元，租賃期間自94年4月1日起至95 年
      5月31日止，並由被告甲○○擔任連帶保證人；嗣被告己○○於上開租賃之系爭建物內經營烘焙屋，詎被告己○○
      竟以其母丁○○之名義分別與訴外人戊○○及丙○○簽立
      讓渡書，將前開烘焙屋之經營權連同生財器具、設備均為
      讓渡，嗣被告己○○再與戊○○簽訂讓渡書為相同之約定
      ，並沿用前開與原告簽訂之租約，另就置放於系爭房屋內
      之生財器具部分，並已完成轉讓與丙○○所有之事實，業
      據其提出之房屋租賃契約書、支票及退票理由單、94年房
      屋稅繳款書份、本院94年度新院民公國字第348號公證書
      、食品行生財器具頂讓契約書各1份、讓渡書2份等為證，
      核與丙○○及證人戊○○陳述情節相符，而被告2人均未
      於言詞辯論期日到場，亦未提出書狀作何有利於己之聲明
      或陳述，以供本院審酌，參諸前開原告所提出之資料，自
      堪認原告此部分之主張為真實。
（二）按原告及被告己○○簽訂之前開租賃契約第五條第一項約
      定：「未經甲方（即原告）同意，乙方（即被告己○○）
      不得將房屋全部或一部份轉租、出借、頂讓或以其他變相
      方法使用房屋」，第六條第一項亦約定：「乙方違反約定
      方法，使用房屋或欠租達二月以上，經甲方催告限期繳納
      仍不支付時，甲方得終止租約」等語，有前開房屋租賃契
      約書在卷可按；而被告己○○既然於租賃期間將經營之烘
      焙屋連同設備、生財器具先後頂讓給丙○○、戊○○，並
      延用系爭租賃契約，其所為顯已違反前開租賃契約第五條
      第一項之約定，原告自得本於同契約第六條第一項之約定
      終止租約。而查原告業以起訴狀繕本之送達為終止租約之
      意思表示，而該繕本並於94年8月8日送達給被告己○○（
      94年7月28日依法為寄存送達，經過10日生效），是原告
      主張其與被告己○○間就系爭房屋之租賃契約業已終止等
      情，即堪信為真實。
（三）次按承租人於租賃關係終止後，應返還租賃物；又所有人
      對於無權占有或侵奪其所有物者，得請求返還之，民法第
      四百五十五條前段、第七百六十七條前段分別定有明文。
      本件原告與被告己○○間之租賃契約既業經原告依法終止
      ，則被告己○○即無繼續占用系爭房屋之正當權源，並應
      將系爭房屋騰空遷出並將之返還原告，惟經本院至現場履
      勘結果，系爭房屋當時雖未營業，惟尚有諸多設備、器具
      、物品置放其內（見本院94年8月31日勘驗筆錄），亦經
      本院調取94年度執全字第621號假扣押事件卷查核屬實，
      足見被告己○○尚繼續占有系爭房屋使用中，從而原告依
      據上開租賃物返還請求權及所有權之物上請求權，請求被
      告己○○應將系爭房屋騰空返還原告等情，即屬有理由，
      應予准許。
（四）又按原告與被告己○○就租賃系爭房屋係約定每月租金16
      1,000元，而如被告己○○違約或終止租約不交還系爭房
      屋，被告己○○應支付原告按每日50,000元計算之違約金
      ，此觀上開房屋租賃契約書第四條第一項、第六條第二項
      之約定意旨自明；復按無法律上之原因而受利益，致他人
      受損害者，應返還其利益；又因故意或過失，不法侵害他
      人之權利者，負損害賠償責任，民法第一百七十九條前段
      、第一百八十四條第一項前段分別定有明文；而無權占有
      他人建物者，可獲得相當於法定租金之利益，為社會通常
      之觀念（最高法院六十一年度台上字第一六九五號判例意
      旨參照）。查被告己○○原應於94年7月1日支付當月份租
      金，惟經原告提示被告己○○此部分用以支付租金之支票
      ，竟因存款不足而遭退票，有支票及退票理由單各1紙在
      卷可按，是被告己○○顯已有違約情事，除應依約給付尚
      欠之租金外，參諸上開約定，亦應依約給付違約金；又參
      諸前述，原告終止系爭房屋租賃之意思表示業於94年8 月
      8日發生送達被告己○○之效力而依法終止，被告己○○
      卻迄今仍未將系爭房屋騰空返還，繼續無權占有系爭房屋
      ，亦應給付原告違約金或賠償原告所受相當租金之損害，
      從而原告基於租賃契約之約定、不當得利、侵權行為法律
      關係，請求被告己○○應清償尚欠之租金及相當租金之損
      害，即屬有據。次依據前開租賃契約書第六條約定，當被
      告己○○違約時，本應按日給付50,000元之違約金，惟原
      告此部分僅主張按相當於原本租約約定即每月以161,000
      元計算，經核亦尚屬適當。又查被告己○○於簽訂前開租
      賃契約時有交付押租金400,000元，亦有租賃契約書在卷
      可按；則原告主張該部分金額經抵扣94年7月1日至94年7
      月28日期間未付之租金145,000元外，剩餘之255,000元，
      再抵扣終止租約後原告所受每月161,000元相當於租金之
      損害，亦屬有理由。惟參諸前述，前開租賃契約係於94年
      8月8日始終止，則前開被告己○○尚餘之255,000元押租
      金，即應自94年8月9日起為扣抵，亦即可扣抵至94年9月
      26日止，從而原告主張被告己○○應自94年9月27日起至
      騰空返還系爭房屋日止，按月給付原告161,000元相當於
      租金之損害之範圍部分，即屬有理由，應予准許。又被告
      甲○○為被告己○○之連帶保證人，就被告己○○前開應
      給付原告之相當租金損害範圍部分，亦應與負連帶賠償責
      任。
（五）綜上所述，原告請求被告己○○應將系爭房屋騰空返還予
      原告及請求被告己○○、甲○○應自94年9月27日起至騰
      空返還系爭房屋止，按月連帶賠償相當於租金之161,000
      元相當租金損害範圍部分，即屬有理由，應予准許；至逾
      上開範圍之請求，則屬無據，應予駁回。
五、假執行之宣告：
    本件就原告勝訴部分，係依民事訴訟法第四百二十七條第一
    項訴訟適用簡易程序所為被告敗訴之判決，就此部分爰依職
    權宣告假執行，原告就此部分為假執行之聲請，核屬促請本
    院為上開宣告假執行職權之發動，併此敘明；至原告無理由
    部分，其訴既經駁回，其假執行之聲請亦失所依附，應併予
    駁回。
六、結論：本件原告之訴為一部有理由，一部無理由，依民事訴
    訟法第四百三十六條第二項、第三百八十五條第一項前段、
    第七十九條、第八十五條第一項後段、第二項、第三百八十
    九條第一項第三款，判決如主文。
中    華    民    國    95    年    3     月    14    日
                  新竹簡易庭    法  官  李承訓
以上正本係照原本作成。
如對本判決上訴，須於判決送達後20日內向本院提出上訴狀。
中    華    民    國    95    年    3     月    14    日
                                書記官  吳玉蘭


司法院資訊處製作；財團法人民間司法改革基金會備份。
